ACORDAO-COMPLETO-2513258

ACÓRDÃO 17171/2021 ATA 35/2021 - SEGUNDA CÂMARA

VISTOS, relatados e discutidos estes autos de concessão de aposentadoria de Guaraci Goncalves (XXX.539.297-XX) , vinculada ao Instituto Federal de Educação, Ciência e Tecnologia do Sudeste de Minas Gerais, submetido, para fins de registro, à apreciação do Tribunal de Contas da União;
ACORDAM os Ministros do Tribunal de Contas da União, reunidos em Sessão da Segunda Câmara, diante das razões expostas pelo Relator, com fundamento nos arts. 71, inciso III, da Constituição Federal; 1º, inciso V, e 39, inciso II, da Lei 8.443/1992; 260, § 1º, do Regimento Interno/TCU, c/c o art. 19, inciso II, da IN TCU 78/2018, em:
9.1. considerar ilegal o presente ato de concessão de aposentadoria, negando-lhe o respectivo registro;
9.2. dispensar o ressarcimento das quantias indevidamente recebidas de boa-fé, consoante o disposto no Enunciado nº 106 da Súmula de Jurisprudência deste Tribunal;
9.3. determinar ao Instituto Federal de Educação, Ciência e Tecnologia do Sudeste de Minas Gerais que:
9.3.1. faça cessar todo e qualquer pagamento relativo ao ato impugnado, no prazo máximo de 15 (quinze) dias, sob pena de ressarcimento das quantias pagas após essa data pelo responsável;
9.3.2. emita novo ato de concessão de aposentadoria, no prazo de 30 (trinta) dias, e submeta-o ao Tribunal, após suprimidas as irregularidades que ensejaram a apreciação pela ilegalidade, promovendo o destaque das parcelas de quintos incorporadas com amparo em funções comissionadas exercidas entre 8/4/1998 e 4/9/2001, a fim de que sobre elas incida a modulação determinada pelo STF no RE 638.115/CE no sentido da absorção integral de tais parcelas por reajustes futuros, uma vez que sua incorporação não está amparada por decisão judicial transitada em julgado;
9.3.3. dê ciência do inteiro teor da deliberação à interessada, no prazo de 15 (quinze) dias, alertando-a de que o efeito suspensivo proveniente da interposição de eventual recurso perante o TCU não exime a devolução dos valores percebidos indevidamente após as respectivas notificações, caso o recurso não seja provido;
9.3.4. envie a este Tribunal, no prazo de 30 (trinta) dias, documentos comprobatórios da ciência do interessado quanto ao julgamento deste Tribunal.

APOSENTADORIA. Atos de Aposentadoria da unidade emissora Instituto Federal de Educação, Ciência e Tecnologia do Sudeste de Minas Gerais, enviados ao TCU pela unidade de controle interno CONTROLADORIA-GERAL DA UNIÃO para fins de análise e julgamento

Segunda Câmara

Instituto Federal de Educação, Ciência e Tecnologia do Sudeste de Minas Gerais.

3. Interessados/Responsáveis:
3.1. Interessada: Guaraci Goncalves (XXX.539.297-XX).

13.1. Ministros presentes: Bruno Dantas (Presidente), Augusto Nardes, Aroldo Cedraz (Relator) e Raimundo Carreiro.
13.2. Ministros-Substitutos presentes: Marcos Bemquerer Costa e André Luís de Carvalho.

AROLDO CEDRAZ

Transcrevo a instrução da Secretaria de Fiscalização de Integridade de Atos e Pagamentos de Pessoal e de Benefícios Sociais (peça 5) , com pareceres convergentes dos dirigentes daquela unidade (peça 6) .
INTRODUÇÃO
Trata-se de ato de aposentadoria, submetido, para fins de registro, à apreciação do Tribunal de Contas da União (TCU) , de acordo com o art. 71, inciso III, da Constituição Federal.  O ato foi cadastrado e disponibilizado ao TCU por intermédio do Sistema e-Pessoal, na forma do art. 2º e 4º da Instrução Normativa TCU 78/2018.
O ato desse processo pertence às seguintes unidades:
1.1. Unidade emissora: Instituto Federal de Educação, Ciência e Tecnologia do Sudeste de Minas Gerais.
1.2. Unidade cadastradora:  Instituto Federal de Educação, Ciência e Tecnologia do Sudeste de Minas Gerais.
1.3. Subunidade cadastradora: IFSUDESTEMG.
EXAME TÉCNICO
Procedimentos aplicados
Os procedimentos para exame, apreciação e registro de atos de pessoal encontram-se estabelecidos na Instrução Normativa TCU 78/2018 e na Resolução TCU 206/2007. Essas normas dispõem que os atos de pessoal disponibilizados por meio do e-Pessoal devem ser submetidos previamente a críticas automatizadas, com base em parâmetros predefinidos.
As críticas das informações cadastradas na etapa de coleta do ato foram elaboradas e validadas levando-se em conta as peculiaridades de cada ato. Os itens verificados nessa etapa são inerentes a dados cadastrais, fundamentos legais, mapa de tempo, ficha financeira, assim como eventuais ocorrências de acumulação. Trata-se de verificações abrangentes, minuciosas e precisas e sem a necessidade de ação humana e, portanto, menos suscetível a falhas. As críticas aplicadas estão discriminadas no sistema, no Menu e-Pessoal, opção "Crítica", que podem ser acessadas mediante concessão de perfil específico a servidores do TCU responsáveis pela análise.
Além das críticas automatizadas, há verificação humana adicional no caso de haver alertas do sistema ou informações não formatadas, como esclarecimentos do gestor ou do controle interno.  
As críticas também consideram os registros do Sistema Integrado de Administração de Recursos Humanos (Siape) . O Siape disponibiliza informações atualizadas sobre as parcelas que integram os proventos, diferentemente, portanto, do e-Pessoal, que informa as parcelas no momento do registro do ato. 
Essa confrontação com o Siape fornece uma visão atual e verdadeira da situação, o que permite descaracterizar irregularidades e inconsistências que, embora constantes do e-Pessoal, já foram corrigidas.
As verificações detectadas no ato encontram-se discriminadas na aba de pendências do ato no sistema e-Pessoal, bem como no espelho do ato contemplado por esta instrução.
Exame das Constatações
Ato: 46479/2020 - Inicial - Interessado: GUARACI GONCALVES - CPF: XXX.539.297-XX
1.4. Parecer do Controle Interno: considerar o ato Legal.
1.5. Constatações e análises: 
1.5.1. Ato e-Pessoal em substituição a ato Sisac devolvido de acordo com comunicado da presidência do TCU. Data de encaminhamento do ato Sisac ao TCU: 31/03/2017
a. Justificativa do Gestor de Pessoal: Não há. Verificação efetuada no âmbito do TCU.
b. Análise do Controle Interno:  Não há. Verificação efetuada no âmbito do TCU.
c. Análise da Equipe Técnica: Legal
Ato em substituição a ato SISAC devolvido com entrada original no TCU na data de 31/3/2017.
1.5.2. Existe rubrica (16171 - DECISAO JUDICIAL TRANS JUG APO (Decisão judicial - Outros) ) nos proventos atuais (Contracheque Siape) classificada com 'Denominação para análise pelo TCU' do tipo 'Decisão judicial'.
a. Justificativa do Gestor de Pessoal: Não há. Verificação efetuada no âmbito do TCU.
b. Análise do Controle Interno:  Não há. Verificação efetuada no âmbito do TCU.
c. Análise da Equipe Técnica: Ilegal
De acordo com as funções informadas no ato, o interessado tem direito à incorporação de 1/5 de FG-3, 2/5 de CD-4 e 2/5 de CD-2, que, de acordo com a jurisprudência do TCU, corresponde ao total de R$ 3.236,81. A soma das parcelas administrativa e judicial pagas ao inativo, referentes à quintos, totaliza R$ 5.017,68, valor superior ao devido.
1.5.3. Houve o registro de pelo menos uma rubrica com 'Denominação para análise pelo TCU = Decisão judicial (10289 - DECISAO JUDICIAL N TRAN JUG AP (Decisão judicial - Outros) - R$ 3.693,38) .
a. Justificativa do Gestor de Pessoal: Não há. Verificação efetuada no âmbito do TCU.
b. Análise do Controle Interno:  Não há. Verificação efetuada no âmbito do TCU.
c. Análise da Equipe Técnica: Ilegal
A interessada está amparada por decisão judicial não transitada em julgado (processo 41902-05.2015.4.01.3700 da Justiça Federal do Maranhão) , que assegura a manutenção do percentual de 26,05% da URP de fevereiro de 1989.
Entretanto, esta Corte de Contas já firmou entendimento a respeito do assunto. A jurisprudência predominante é de que a sentença que reconhece ao trabalhador ou servidor o direito a determinado percentual de acréscimo remuneratório deixa de ter eficácia a partir da superveniente incorporação definitiva do referido percentual nos seus ganhos.
O pagamento destacado de vantagem relativa a decisão judicial que concedeu reajuste relativo a perdas decorrentes de planos econômicos não deve extrapolar a data da revisão geral de remuneração da categoria (antiga data-base) seguinte àquela que serviu de referência ao julgado.
No caso de expressa determinação judicial de incorporação da vantagem, o pagamento deve ser feito na forma de vantagem pessoal nominalmente identificada (VPNI) , em valores fixos, e não percentuais, sujeita exclusivamente aos reajustes gerais do funcionalismo, subtraindo-se as sucessivas incorporações decorrentes de novas estruturas remuneratórias criadas por lei até a absorção integral dessa vantagem.
1.5.4. Houve o registro de pelo menos uma rubrica com 'Denominação para análise pelo TCU = Vantagem de caráter pessoal (82107 - VPNI ART.62-A LEI 8112/90 - AP (Vantagem de caráter pessoal - VPNI art. 62-A Lei 8.112/90) - R$ 1.324,30) .
a. Justificativa do Gestor de Pessoal: Não há. Verificação efetuada no âmbito do TCU.
b. Análise do Controle Interno:  Não há. Verificação efetuada no âmbito do TCU.
c. Análise da Equipe Técnica: Legal
A concessão da vantagem de quintos/décimos está em consonância com a jurisprudência deste Tribunal, exarada nos Acórdão 835/2012-TCU-Plenário e 1.915/2012-TCU-Plenário, ambos da relatoria do Ministro Augusto Nardes, e com os critérios das Leis 8.911/1994 e 9.624/1998 (os períodos anteriores a 8/4/1998 são suficientes para a incorporação da vantagem de quintos) .
1.6. O quadro resumo de ocorrências e, quando for o caso, o detalhamento da norma legal e da jurisprudência para as inconsistências acima elencadas encontra-se no anexo II dessa instrução. 
1.7. Encaminhamento do ato: 
1.7.1. Considerar ILEGAL e recusar registro  do ato de Aposentadoria de GUARACI GONCALVES do quadro de pessoal do órgão/entidade Instituto Federal de Educação, Ciência e Tecnologia do Sudeste de Minas Gerais, com base nos arts. 71, inciso III, da Constituição Federal, 1º, inciso V, e 39, inciso II, da Lei 8.443/1992 e 260, § 1º, do Regimento Interno.
1.7.2. Para o ato de Aposentadoria de GUARACI GONCALVES, considerando que o interessado obteve decisão judicial, ainda que não transitada em julgado, mantenha os pagamentos decorrentes do ato considerado ilegal. 
1.7.3. Com fulcro no art. 262, caput, do Regimento Interno deste Tribunal, determinar ao órgão/entidade Instituto Federal de Educação, Ciência e Tecnologia do Sudeste de Minas Gerais que: 
a. dê ciência, no prazo de quinze dias, contados da notificação, do inteiro teor desta deliberação ao interessado, alertando-o de que o efeito suspensivo proveniente da interposição de eventuais recursos junto ao TCU não o exime da devolução dos valores percebidos indevidamente, caso o recurso não seja provido.
b. informe o teor do acórdão que vier a ser prolatado, encaminhando ao TCU, no prazo de trinta dias, comprovante da data de ciência pelo interessado, nos termos do art. 4º, § 3º, da Resolução TCU 170/2004.
c. emita novo ato, livre da irregularidade ora apontada, em substituição  ao ato de Aposentadoria de GUARACI GONCALVES, submetendo-o à nova apreciação por este Tribunal, na forma do artigo 260, caput, também do Regimento.
d. no prazo de trinta dias, contados da ciência da decisão, envie a este Tribunal documentos comprobatórios de que o interessado cujo ato foi impugnado está ciente do julgamento deste Tribunal.
e. dispense a devolução dos valores indevidamente recebidos de boa-fé até a data da ciência do órgão/entidade Instituto Federal de Educação, Ciência e Tecnologia do Sudeste de Minas Gerais, do acórdão que vier a ser proferido, com base no Enunciado 106 da Súmula da Jurisprudência do TCU.
f. faça cessar todo e qualquer pagamento relativo ao ato impugnado de GUARACI GONCALVES, no prazo máximo de quinze dias, contados da ciência da decisão deste Tribunal, sob pena de ressarcimento das quantias pagas após essa data pelo responsável.
g. que acompanhe os desdobramentos da Ação, e, caso venha a ser desconstituída a sentença ora favorável ao (à) interessado (a) , torne sem efeito seu ato de admissão nos quadros da entidade, bem como providencie o cadastramento do respectivo desligamento no sistema e-Pessoal.
CONCLUSÃO
A abrangência e a profundidade das verificações levadas a efeito fundamentam convicção de que o ato 46479/2020 pode ser apreciado pela ilegalidade, em razão das irregularidades apontadas no item Exame das Constatações desta instrução, que representam afronta à legislação e à jurisprudência de referência.
O aludido ato deu entrada neste Tribunal há menos de cinco anos, não sendo aplicável, portanto, o procedimento de contraditório e ampla defesa determinado pelo Acórdão 587/2011-TCU-Plenário.
PROPOSTA DE ENCAMINHAMENTO
Ante o exposto, com fundamento no art. 71, inciso III, da Constituição Federal, no art. 1º, inciso V, e art. 39, incisos I e II, da Lei 8.443/1992, no art. 260 do Regimento Interno do Tribunal de Contas da União, propõe-se: 
1.8. Considerar ILEGAL e recusar registro  do ato de Aposentadoria de GUARACI GONCALVES do quadro de pessoal do órgão/entidade Instituto Federal de Educação, Ciência e Tecnologia do Sudeste de Minas Gerais, com base nos arts. 71, inciso III, da Constituição Federal, 1º, inciso V, e 39, inciso II, da Lei 8.443/1992 e 260, § 1º, do Regimento Interno.
1.9. Para o ato de Aposentadoria de GUARACI GONCALVES, considerando que o interessado obteve decisão judicial, ainda que não transitada em julgado, mantenha os pagamentos decorrentes do ato considerado ilegal.
1.10. Com fulcro no art. 262, caput, do Regimento Interno deste Tribunal, determinar ao órgão/entidade Instituto Federal de Educação, Ciência e Tecnologia do Sudeste de Minas Gerais que: 
1.10.1. no prazo de trinta dias, contados da ciência da decisão, envie a este Tribunal documentos comprobatórios de que o interessado cujo ato foi impugnado está ciente do julgamento deste Tribunal.
1.10.2. emita novo ato, livre da irregularidade ora apontada, em substituição ao ato de Aposentadoria de GUARACI GONCALVES, submetendo-o à nova apreciação por este Tribunal, na forma do artigo 260, caput, também do Regimento.
1.10.3. faça cessar todo e qualquer pagamento relativo ao ato impugnado de GUARACI GONCALVES, no prazo máximo de quinze dias, contados da ciência da decisão deste Tribunal, sob pena de ressarcimento das quantias pagas após essa data pelo responsável.
1.10.4. informe o teor do acórdão que vier a ser prolatado, encaminhando ao TCU, no prazo de trinta dias, comprovante da data de ciência pelo interessado, nos termos do art. 4º, § 3º, da Resolução TCU 170/2004.
1.10.5. que acompanhe os desdobramentos da Ação, e, caso venha a ser desconstituída a sentença ora favorável ao (à) interessado (a) , torne sem efeito seu ato de admissão nos quadros da entidade, bem como providencie o cadastramento do respectivo desligamento no sistema e-Pessoal.
1.10.6. dispense a devolução dos valores indevidamente recebidos de boa-fé até a data da ciência do órgão/entidade Instituto Federal de Educação, Ciência e Tecnologia do Sudeste de Minas Gerais, do acórdão que vier a ser proferido, com base no Enunciado 106 da Súmula da Jurisprudência do TCU.
1.10.7. dê ciência, no prazo de quinze dias, contados da notificação, do inteiro teor desta deliberação ao interessado, alertando-o de que o efeito suspensivo proveniente da interposição de eventuais recursos junto ao TCU não o exime da devolução dos valores percebidos indevidamente, caso o recurso não seja provido.
[...]
Anexo II 
Quadro resumo de ocorrências
	Núm.ato
	Nome instituidor
	Regime jurídico
	Propostas de mérito
	Inconsistências encontradas
	Qtde incon.

				Controle interno
	Sefip/
TCU
		
	46479/2020
	GUARACI GONCALVES
		Legal
	Ilegal
	- Ato e-Pessoal em substituição a ato Sisac devolvido de acordo com comunicado da presidência do TCU. Data de encaminhamento do ato Sisac ao TCU: 31/03/2017 - Legal
- Existe rubrica (16171 - DECISAO JUDICIAL TRANS JUG APO (Decisão judicial - Outros) ) nos proventos atuais (Contracheque Siape) classificada com 'Denominação para análise pelo TCU' do tipo 'Decisão judicial'. - Ilegal
- Houve o registro de pelo menos uma rubrica com 'Denominação para análise pelo TCU = Decisão judicial (10289 - DECISAO JUDICIAL N TRAN JUG AP (Decisão judicial - Outros) - R$ 3.693,38) . - Ilegal
- Houve o registro de pelo menos uma rubrica com 'Denominação para análise pelo TCU = Vantagem de caráter pessoal (82107 - VPNI ART.62-A LEI 8112/90 - AP (Vantagem de caráter pessoal - VPNI art. 62-A Lei 8.112/90) - R$ 1.324,30) . - Legal
	4

Detalhamento da norma legal e da jurisprudência
PLANOS ECONÔMICOS (ÍNDICES: 26,06% - PLANO BRESSER/INFLAÇÃO DE JUNHO DE 1987; 16,19% - URP DE ABRIL E MAIO DE 1988 - E 26,05% - PLANO VERÃO/URP DE FEVEREIRO DE 1989; 84,32% - PLANO COLLOR/1990; ETC)  
 
      A finalidade das decisões judiciais que concedem parcelas relativas a planos econômicos, ou seja, medidas de políticas econômicas que tinham por finalidade a reversão do processo inflacionário crônico, retroalimentado pela indexação dos preços, inclusive dos salários, era a de recompor o salário do trabalhador que, no entendimento do julgador, havia sofrido perdas em virtude desses planos. Assim, o trabalhador lograva obter, na via judicial, o reajuste nominal que a legislação havia suprimido. Desse modo, a sentença judicial buscava neutralizar os efeitos deletérios dos planos econômicos em determinada estrutura remuneratória. Não se figura razoável supor que tal tipo de decisão seja oponível perpetuamente ao Estado, quando se verificam inúmeras alterações na relação de trato sucessivo, das quais decorreram aumentos salariais e até mesmo mudança de regime jurídico.
      No âmbito do TCU, é pacífico o entendimento acerca do pagamento de percentuais relativos a planos econômicos. O acórdão paradigmático é o Acórdão 2161/2005-TCU-Plenário, relator: Ministro Walton Alencar Rodrigues, cujo entendimento é no seguinte sentido: 
a) o pagamento destacado de vantagem relativa a decisão judicial que concedeu reajuste relativo a perdas decorrentes de planos econômicos não deve extrapolar a data da revisão geral de remuneração da categoria (antiga data-base) seguinte àquela que serviu de referência ao julgado;
b) a mencionada vantagem tem natureza de antecipação salarial, não se incorporando à remuneração, a menos que expressa determinação contrária conste na decisão judicial;
c) no caso de expressa determinação judicial de incorporação da vantagem, o pagamento deve ser feito na forma de vantagem pessoal nominalmente identificada (VPNI) , em valores fixos, e não percentuais, sujeita exclusivamente aos reajustes gerais do funcionalismo, subtraindo-se as sucessivas incorporações decorrentes de novas estruturas remuneratórias criadas por lei até a absorção integral dessa vantagem.
      Cabe registrar que o entendimento do TCU acompanha aquele do Enunciado 322 da Súmula da Jurisprudência do Tribunal Superior do Trabalho (TST) :
      Os reajustes salariais decorrentes dos chamados 'gatilhos' e URPs, previstos legalmente como antecipação, são devidos tão-somente até a data-base de cada categoria.
      O procedimento previsto no Acórdão 2161/2005-TCU-Plenário foi detalhado no Acórdão 269/2012-TCU-Plenário, relator: Ministro José Jorge, conforme segue:
9.2.1. a data base para o cálculo da vantagem URP sob a forma de VPNI será a data do primeiro provimento judicial que determinar o seu pagamento, seja em sede de liminar ou de decisão de mérito, desde que tal data esteja compreendida no período de cinco anos que antecede a data da publicação do Acórdão TCU nº 2161/2005, que foi em 23/12/2005. Caso contrário, ou seja, caso o provimento judicial seja anterior à data de 23/12/2000, deve-se considerar o valor pago nessa data (23/12/2000) , que corresponde a 5 (cinco) anos antes do Acórdão do TCU;
9.2.2. o valor calculado, na forma precedente, ficará sujeito aos aumentos gerais concedidos aos servidores públicos e deverá ser absorvido pelas reestruturações de carreira posteriores.
      A jurisprudência predominante é de que ¿A sentença que reconhece ao trabalhador ou servidor o direito a determinado percentual de acréscimo remuneratório deixa de ter eficácia a partir da superveniente incorporação definitiva do referido percentual nos seus ganhos¿ (RE 596.663/RJ, com repercussão geral reconhecida, relator: Ministro Marco Aurélio, relator p/Acórdão: Ministro Teori Zavascki, Tribunal Pleno, julgado em 24/9/2014, DJe de 26/11/2014) . A título esclarecedor, transcreve-se a ementa do referido julgado:
EMENTA: CONSTITUCIONAL. PROCESSUAL CIVIL. SENTENÇA AFIRMANDO DIREITO À DIFERENÇA DE PERCENTUAL REMUNERATÓRIO, INCLUSIVE PARA O FUTURO. RELAÇÃO JURÍDICA DE TRATO CONTINUADO. EFICÁCIA TEMPORAL. CLÁUSULA REBUS SIC STANTIBUS. SUPERVENIENTE INCORPORAÇÃO DEFINITIVA NOS VENCIMENTOS POR FORÇA DE DISSÍDIO COLETIVO. EXAURIMENTO DA EFICÁCIA DA SENTENÇA. 
1. A força vinculativa das sentenças sobre relações jurídicas de trato continuado atua rebus sic stantibus: sua eficácia permanece enquanto se mantiverem inalterados os pressupostos fáticos e jurídicos adotados para o juízo de certeza estabelecido pelo provimento sentencial. A superveniente alteração de qualquer desses pressupostos (a) determina a imediata cessação da eficácia executiva do julgado, independentemente de ação rescisória ou, salvo em estritas hipóteses previstas em lei, de ação revisional, razão pela qual (b) a matéria pode ser alegada como matéria de defesa em impugnação ou em embargos do executado. 2. Afirma-se, nessa linha de entendimento, que a sentença que reconhece ao trabalhador ou servidor o direito a determinado percentual de acréscimo remuneratório deixa de ter eficácia a partir da superveniente incorporação definitiva do referido percentual nos seus ganhos. 3. Recurso extraordinário improvido. (grifei) 
      Além disso, O Enunciado de Súmula 276, deste Tribunal de Contas, sintetiza o mesmo entendimento:
As vantagens da estrutura remuneratória anterior não se incorporam à atual, exceto quando expressamente consignadas em lei superveniente.
INCORPORAÇÃO DE PARCELAS DE FUNÇÕES COMISSIONADAS, DE INSTITUIÇÕES FEDERAIS DE ENSINO
 
      Esta Corte de Contas já firmou entendimento de que é legítima a incorporação de parcelas de funções comissionadas, de Instituições Federais de Ensino, nos valores estipulados pela Portaria 474/1987-MEC, desde que incorporadas até 31/10/1991 e pagas sob a forma de vantagem pessoal nominalmente identificada  VPNI, sujeitando-se apenas aos reajustes gerais do funcionalismo público (Acórdão 1283/2006-TCU-Segunda Câmara) . O que tem motivado o Tribunal a julgar diversos atos de aposentadoria ilegais é a modificação da base de cálculo da vantagem ao longo do tempo, devido a inclusão de vantagens posteriormente concedidas.
      Nesse sentido, cabe citar, especialmente, a Decisão 235/1998-TCU-1ª Câmara, que, modificando o entendimento anterior, deixou assente que a retribuição pelo exercício de cargos de direção e funções gratificadas, iniciado após o advento da Lei 8.168/91, deve observar os valores estipulados naquele diploma, preservando-se a retribuição, com base no valor das funções de confiança transformadas, dos servidores que as exerciam e continuaram no exercício dos cargos de direção e das funções gratificadas resultantes da transformação, bem como o valor dos quintos incorporados com base no exercício das funções de confiança transformadas, tanto para os servidores ativos quanto para os aposentados.
      Sobre a remuneração das funções comissionadas anteriores à Lei 8.168/1991, a Portaria 474/1987, determinava:
Art. 2º As Funções Comissionadas são previstas no Anexo I, devendo ser exercidas em regime de tempo integral. Parágrafo Único. A remuneração das Funções Comissionadas previstas no Anexo I terá valor igual ao da remuneração do Professor Titular da carreira do Magistério Superior em regime de Dedicação Exclusiva, com Doutorado, acrescida dos percentuais a seguir especificados:
FC-1 - 80%
FC-2 - 65%
FC-3 - 55%
FC-4 - 40%
FC-5 - 30%
FC-6 - 20%
      Considerando o regime jurídico do pessoal docente das IFES, em sua maioria celetista até o advento da Lei 8.112/1990, a concessão da incorporação de função teve como marco inicial a vigência da Lei 8.911/1994, ou seja, 12/7/1994. Nessa época, a remuneração do professor titular nas condições descritas pela Portaria 474/1987, era composta do vencimento básico mais a Gratificação de Atividade Executiva  GAE, no percentual de 160%, instituída pela Lei Delegada 13, de 27/8/1992 e majorada pela Lei 8.676, de 13/7/1993.
      A remuneração de Professor Titular com Dedicação Exclusiva e Doutorado, mais a GAE no mês de janeiro/1995, era de R$ 3.169,37. A tabela abaixo apresenta os valores dos quintos incorporados, de acordo com os critérios definidos nos Acórdão 835/2012-TCU-Plenário e 1.915/2012-TCU-Plenário, para os servidores que não ajuizaram ações judiciais (ou para os que o fizeram, mas não lograram êxito, em decisão transitada em julgado) . Para os demais, é necessário obter o valor da remuneração do Professor Titular com dedicação exclusiva e doutorado na data do provimento judicial de 1º Grau e aplicar sobre ele apenas os índices de aumentos lineares após o provimento judicial. 
      A tabela a seguir apresenta os valores da VPNI integral para cada FC, conforme a jurisprudência do TCU.
FUNÇÃO 5/5 (10/10) 4/5 (8/10) 3/5 (6/10) 2/5 (4/10) 1/5 (2/10) 
FC-1 5.963,81 4.771,04 3.578,28 2.385,52 1.192,76
FC-2 5.466,83 4.373,46 3.280,09 2.186,73 1.093,36
FC-3 5.135,50 4.108,40 3.081,30 2.054,20 1.027,10
FC-4 4.638,52 3.710,81 2.783,11 1.855,40 927,70
FC-5 4.307,20 3.445,76 2.584,32 1.722,88 861,44
FC-6 3.975,87 3.180,69 2.385,22 1.590,34 795,17
CD-1 5.853,96 4.683,17 3.512,37 2.341,58 1.170,79
CD-2 5.017,68 4.014,14 3.010,61 2.007,07 1.003,54
CD-3 3.972,33 3.177,86 2.383,40 1.588,93 794,46
CD-4 2.926,98 2.341,58 1.756,18 1.170,79 585,39
FG-1 522,67 418,14 313,60 209,07 104,53
FG-2 364,28 291,42 218,56 145,71 72,86
FG-3 294,75 235,80 176,85 117,90 58,95
FG-4 161,27 129,02 96,76 64,50 32,25
FG-5 125,13 100,10 75,07 50,05 25,02
FG-6 91,76 73,41 55,05 36,70 18,35
FG-7 43,33 34,66 26,00 17,33 8,67
FG-8 33,62 26,90 20,17 13,45 6,72
FG -9 27,25 21,80 16,35 10,90 5,45
2. 	O representante do Ministério Público junto ao TCU (peça 7) , por sua vez, aduziu o que segue.
Trata-se de aposentadoria em favor de Guaraci Gonçalves, no cargo de Professor de Ensino Básico, Técnico e Tecnológico dos quadros de pessoal do Instituto Federal de Educação, Ciência e Tecnologia do Sudeste de Minas Gerais.
A Sefip propõe considerar a concessão ilegal, em razão de pagamentos irregulares de parcelas de quintos, com valores superiores ao devido, e da URP, de acordo com o seguinte excerto da instrução:
9.2.2. Existe rubrica (16171 - DECISAO JUDICIAL TRANS JUG APO (Decisão judicial - Outros) ) nos proventos atuais (Contracheque Siape) classificada com 'Denominação para análise pelo TCU' do tipo 'Decisão judicial'.
a. Justificativa do Gestor de Pessoal: Não há. Verificação efetuada no âmbito do TCU.
b. Análise do Controle Interno: Não há. Verificação efetuada no âmbito do TCU.
c. Análise da Equipe Técnica: Ilegal
De acordo com as funções informadas no ato, o interessado tem direito à incorporação de 1/5 de FG-3, 2/5 de CD-4 e 2/5 de CD-2, que, de acordo com a jurisprudência do TCU, corresponde ao total de R$ 3.236,81. A soma das parcelas administrativa e judicial pagas ao inativo, referentes à quintos, totaliza R$ 5.017,68, valor superior ao devido.
9.2.3. Houve o registro de pelo menos uma rubrica com 'Denominação para análise pelo TCU = Decisão judicial (10289 - DECISAO JUDICIAL N TRAN JUG AP (Decisão judicial - Outros) - R$ 3.693,38) .
a. Justificativa do Gestor de Pessoal: Não há. Verificação efetuada no âmbito do TCU.
b. Análise do Controle Interno: Não há. Verificação efetuada no âmbito do TCU.
c. Análise da Equipe Técnica: Ilegal
A interessada está amparada por decisão judicial não transitada em julgado (processo 41902-05.2015.4.01.3700 da Justiça Federal do Maranhão) , que assegura a manutenção do percentual de 26,05% da URP de fevereiro de 1989.
Nota-se, entretanto, que, ao contrário do que afirmado pela unidade técnica, a sentença judicial que ampara os pagamentos de R$ 3.693,38 não tem como fundamento supostas perdas decorrentes de Planos Econômicos - URP.
Esse título judicial garante a manutenção de quintos incorporados entre 1998 e 2001, pois faz referência ao MS 25.845 e ao Acórdão 2248/2005-TCU-Plenário, conforme se verifica do anexo constante do ato de peça 3, p. 7.
De acordo com as informações do quadro 'XII. Anexos', a sentença judicial em questão foi proferida nos autos do Processo 2006.38.15.001621-5, Subseção Judiciária de São João Del Rei/MG, e não transitou em julgado.
Sobre a matéria, o Supremo Tribunal Federal, nos autos do RE 638.115/CE, considerou irregular o pagamento de quintos incorporados com base em funções comissionadas exercidas após o advento da Lei 9.624/1998.
Posteriormente, contudo, em sede de embargos declaratórios, reconheceu ser indevida a cessação imediata do pagamento dos quintos amparados por sentença judicial com trânsito em julgado.
No que diz respeito aos quintos concedidos administrativamente ou com base em sentenças judiciais sem trânsito em julgado, como sucede no presente caso, o STF garantiu o pagamento até a sua absorção integral por quaisquer reajustes futuros concedidos aos servidores.
O ato foi encaminhado pelo controle interno em 2020, de modo que não houve o decurso do prazo de cinco anos previsto pelo Supremo Tribunal Federal, no âmbito do RE 636.553, para a apreciação de atos de natureza complexa, por parte do Tribunal de Contas da União.
Ante o exposto, o Ministério Público de Contas manifesta-se pela ilegalidade do ato de aposentadoria em favor de Guaraci Gonçalves e sugere determinar à unidade jurisdicionada que transforme a rubrica 'DECISAO JUDICIAL N TRAN JUG AP' em parcela compensatória, sujeita à absorção pelos futuros reajustes remuneratórios em favor da servidora, em observância ao RE 638.115/CE.
	É o Relatório.

não há.

Procurador Júlio Marcelo de Oliveira.

PESSOAL. APOSENTADORIA. CÁLCULO INCORRETO DAS PARCELAS INCORPORADAS. Incorporação de quintos/décimos entre a edição da Lei 9.624/1998 e a Medida Provisória 2.225-45/2001, por força de decisão administrativa, ou decisão judicial sem trânsito em julgado. Subsunção ao entendimento do STF no âmbito do RE 638.115/CE (RepercuSSão geral). continuidade do pagameNTO, DE FORMA DESTACADA, até sua absorção integral por reajustes futuros. Ilegalidade. negativa de registro. determinações.

APOSENTADORIA (APOS)

Secretaria de Fiscalização de Integridade de Atos e Pagamentos de Pessoal e de Benefícios Sociais (Sefip).

Trata-se de ato de concessão de aposentadoria de Guaraci Goncalves (466.539.297-87) , vinculada ao Instituto Federal de Educação, Ciência e Tecnologia do Sudeste de Minas Gerais, submetido eletronicamente, para fim de registro, à apreciação do Tribunal de Contas da União, de acordo com o art. 71, inciso III, da Constituição Federal. 
Consigno, inicialmente, que os atos ingressaram neste Tribunal há menos do que os cinco anos estabelecidos pelo Supremo Tribunal Federal (RE 636.553/RS - Tema 445 de repercussão geral) , e referendado por esta Corte (Acórdão 122/2021-TCU-Plenário, rel. Min. Walton Alencar Rodrigues) , para a concessão de registro tácito.
Em resumo, a Secretaria de Fiscalização de Pessoal - Sefip concluiu, em tom uníssono, pela ilegalidade do ato, em razão da incorporação de 1/5 de FG-3, 2/5 de CD-4 e 2/5 de CD-2, que, de acordo com a jurisprudência do TCU, corresponde ao total de R$ 3.236,81. No entanto, a soma das parcelas administrativa e judicial efetivamente pagas ao inativo, referentes à quintos, totaliza R$ 5.017,68, valor superior ao devido.
Além disso, a interessada está "amparada por decisão judicial não transitada em julgado (processo 41902-05.2015.4.01.3700 da Justiça Federal do Maranhão) , que assegura a manutenção do percentual de 26,05% da URP de fevereiro de 1989", em parcela no valor de R$ 3.693,38. Acrescenta que a jurisprudência estabelecida é no sentido de que o acréscimo remuneratório proveniente da referida decisão deve ser incorporado por reestruturações remuneratórias posteriores, o que já ocorreu.
O Ministério Público junto ao TCU, embora concorde que o ato deva ser considerado ilegal, diverge dos fundamentos apresentados pela Sefip quanto à segunda irregularidade (parcela de R$ 3.693,38) . Argumenta o Parquet: 
Nota-se, entretanto, que, ao contrário do afirmado pela unidade técnica, a sentença judicial que ampara os pagamentos de R$ 3.693,38 não tem como fundamento supostas perdas decorrentes de Planos Econômicos - URP.
Esse título judicial garante a manutenção de quintos incorporados entre 1998 e 2001, pois faz referência ao MS 25.845 e ao Acórdão 2248/2005-TCU-Plenário, conforme se verifica do anexo constante do ato de peça 3, p. 7.
De acordo com as informações do quadro 'XII. Anexos', a sentença judicial em questão foi proferida nos autos do Processo 2006.38.15.001621-5, Subseção Judiciária de São João Del Rei/MG, e não transitou em julgado.
Sobre a matéria, o Supremo Tribunal Federal, nos autos do RE 638.115/CE, considerou irregular o pagamento de quintos incorporados com base em funções comissionadas exercidas após o advento da Lei 9.624/1998.
Assiste razão ao Ministério Público de Contas. No presente caso, em que os quintos foram concedidos por sentença judicial sem trânsito em julgado, o STF garantiu, na modulação prevista no âmbito do RE 638.115/CE, o pagamento até a sua absorção integral por quaisquer reajustes futuros concedidos aos servidores. 
Por considerar suficiente a análise realizada pela Sefip, com o ajuste proposto pelo MPTCU, incorporo os argumentos convergentes e seus respectivos fundamentos, transcritos no Relatório precedente, às minhas razões de decidir.
Assim, cabe determinar à unidade de origem que faça cessar os pagamentos decorrentes do ato ora impugnado, e promova o destaque das parcelas de quintos referentes ao período de 8/4/1998 a 4/9/2001, de forma a serem absorvidas por quaisquer reajustes futuros, consoante decidido pelo STF no RE 638.115/CE, além de orientar à interessada no sentido da possibilidade de emissão de novo ato, livre das irregularidades apontadas nos autos.
Com relação às importâncias recebidas indevidamente, julgo que a reposição deve ser dispensada, nos termos do Enunciado nº 106 da Súmula de Jurisprudência do TCU.
	Ante o exposto, VOTO para que o Tribunal adote a minuta de Acórdão que ora submeto à apreciação deste Colegiado.
TCU, Sala das Sessões, em 5 de outubro de 2021.
AROLDO CEDRAZ 
Relator